【裁判字號】    98,重訴,82
【裁判日期】    991230
【裁判案由】    返還土地等
【裁判全文】
臺灣宜蘭地方法院民事判決              98年度重訴字第82號
原      告  洪楊彩雲
訴訟代理人  洪啟瑞
被      告  楊陳阿壹
訴訟代理人  黃俊雄
            楊協萬
            林麗華
上列當事人間請求返還土地等事件，本院於民國99年12月15日言
詞辯論終結，判決如下：
    主  文
被告應將坐落宜蘭縣五結鄉○○段二０地號土地上，如附圖所示
編號C部分面積二一五‧八八平方公尺道路、編號B部分面積四‧
五七平方公尺圍籬內（含鐵皮屋、水塔、水泥地、圍牆等）、同
段二一地號土地上，如附圖所示編號D 部分面積一八‧一八平方
公尺道路、編號A 部分面積八一八‧二五圍籬內（含鐵皮屋、水
塔、水泥地、圍牆等）之建物及地上物拆除，並將上開二筆土地
及宜蘭縣五結鄉○○段八五六、八五七地號土地返還原告。
被告應自民國九十八年七月十五日起至返還上開宜蘭縣五結鄉○
○段二一地號土地之日止，按月給付原告新台幣貳仟柒佰捌拾捌
元。
原告其餘之訴駁回。
訴訟費用新台幣壹拾參萬零伍佰參拾捌元由被告負擔。
本判決第一項於原告以新台幣肆佰壹拾陸萬捌仟元為被告供擔保
後，得假執行；但被告以新台幣壹仟貳佰伍拾萬壹仟陸佰柒拾貳
元為原告供擔保後，得免為假執行。
本判決第二項於原告以新台幣壹萬陸仟元為被告供擔保後，得假
執行；但被告以新台幣肆萬柒仟參佰玖拾陸元為原告供擔保後，
得免為假執行。
原告其餘假執行之聲請駁回。
    事  實  及  理  由
一、原告起訴主張：
    原告所有坐落宜蘭縣五結鄉○○段856、857地號及五結鄉○
    ○段20、21地號土地，前與被告依耕地三七五減租條例訂立
    五結鄉五復字第001 號三七五租約，期間自民國92年1月1日
    起至97年12月31日止，原告以所有收入不足維持一家生活為
    由申請收回自耕，經宜蘭縣五結鄉98年7 月13日五鄉民字第
    0980010571號函准由原告收回自耕，被告不服而提起訴願、
    行政訴訟。原告曾於98年8 月31日、同年9月10日2次以存證
    信函通知被告返還上開4 筆土地，被告皆不予置理。惟查，
    被告之行政爭訟程序已經最高行政法院於99年10月28日以99
    年裁字第2587號裁定駁回被告之上訴而確定。按相對人於租
    賃關係終止後，應返還租賃物。租賃物有生產力者，並應保
    持其生產狀態，返還出租人。所有人對於無權占有或侵奪其
    所有物者，得請求返還之，民法第455 條、第767條第1項前
    段分別定有明文。被告無權占有上開土地，自應予以返還。
    又被告遲不返還上開土地，原告因此受有相當於租之之損害
    ，依當地租金收入標準換算，被告應自98年7 月15日起至返
    還上開土地止，按月給付原告新台幣（下同）4 萬元。並聲
    明：1.被告應將原告所有坐落宜蘭縣五結鄉○○段20地號土
    地上，如附圖所示，編號C部分面積215.88㎡道路，B部分圍
    籬內鐵皮屋、水塔、水泥地、圍牆合計面積4.57㎡，及同段
    21 地號土地上D部分面積18.18㎡道路、A部分圍籬內鐵皮屋
    、水塔、水泥地、圍牆合計面積818.25㎡之建物及地上物拆
    除，並將上開2 筆土地及五結鄉○○段856、857地號土地返
    還原告；2.被告應自98年7 月15日起至返還上開21地號土地
    之日止，按月給付原告4 萬元；3.願供擔保，請准宣告假執
    行。
二、被告答辯則以：
    對原告主張系爭土地前經宜蘭縣五結鄉公所函示准由原告收
    回自耕，原告曾以存證信函通知伊等情均不爭執。惟，伊係
    依法提起行政爭訟，在救濟程序終結確定前，五結鄉公所之
    函文並無完全之拘束力與執行力，一般都有補償，故原告請
    求應無理由。又本件已提起行政訴訟，經判決確定後，兩造
    均受其拘束，是原告無須提起本件訴訟，故依民事訴訟法第
    80條規定，應由原告負擔訴訟費用。爰為訴之聲明：1.原告
    之訴及假執行之聲請均駁回；2.如受不利判決，願供擔保，
    請准免為假執行之宣告。
三、本件兩造不爭執之事實，為坐落宜蘭縣五結鄉○○段 856、
    857 地號及五結鄉○○段20、21地號土地為原告所有，前與
    被告依耕地三七五減租條例訂立租約，期間自92年1月1日起
    至97年12月31日止，系爭20、21地號土地上有被告之建物及
    地上物。原告於97年底以其所有收入不足維持一家生活為由
    申請收回自耕，經宜蘭縣五結鄉公所以98年7 月13日五鄉民
    字第0980010571號函准由原告收回自耕，被告不服而提起訴
    願、行政訴訟，經臺北高等行政法院於99年7 月22日以99年
    度訴字第1029號判決駁回被告續訂租約之請求，被告不服提
    起上訴，經最高行政法院於99年10月28日以99年裁字第2587
    號裁定駁回被告之上訴而確定，此有系爭土地登記謄本、宜
    蘭縣五結鄉公所函文、存證信函、宜蘭縣政府訴願決定書、
    臺北高等行政法院判決書、最高行政法院裁定在卷可按，而
    原告訴請拆除如聲明所示之地上物，亦經本院至現場履勘，
    並囑託宜蘭縣羅東地政事務所實地測繪，製有如附圖所示之
    複丈成果圖在卷可參。故上開事實，均堪信屬實。
四、本件經本院整理，並為兩造所同意之爭點為：(一)、兩造間原
    有五結鄉五復字第001 號三七五租約，是否已因屆期並經主
    管機關准予原告收回自耕而不復存在，故得由原告請求被告
    拆屋還地？(二)、如原告得請求拆屋還地，是否得請求相當於
    租金之不當得利？其金額為若干？茲說明如下：
(一)、按耕地三七五減租條例第26條，所謂出租人與承租人間因耕
    地租佃發生爭議案件，非經調解、調處，不得起訴，係指當
    事人間本於耕地租佃關係而發生之爭議案件而言。如原告起
    訴主張無租賃關係存在，而本於其他之法律關係為訴訟標的
    ，即無該條之適用（最高法院46年台抗字第24號判例參照）
    。又行政機關就耕地三七五減租條例第19條所為耕地准否收
    回自耕之核定與調處，出租人或承租人不遵照履行而另行起
    訴者，與同條例第26條第1 項之租佃爭議有間，毋庸再依該
    條例規定調解調處（最高法院86年度台上字第3409號、90年
    台上字第1054號判決參照）。本件原告起訴主張系爭土地為
    伊所有，業依耕地三七五減租條例第19條申請行政機關核定
    准予伊收回自耕確定，惟承租人即被告不遵照核定交還土地
    ，而依民法關於租賃及所有權之規定請求返還土地，依前揭
    說明，自屬有據。次按行政機關就耕地三七五減租條例第19
    條所為耕地准否收回自耕之核定與調處，出租人如有不服，
    應循行政訟爭程序請求救濟，業經司法院大法官會議釋字第
    128 號解釋在案。上開解釋精神，係將該條例第19條所生之
    爭議劃歸行政受理，故行政機關依其前揭規定所為之行政處
    分，人民不服僅依行政爭訟手段請求救濟，若經受理訴願機
    關實體上予以審查後而告確定，即兼有形式上及實質上之確
    定力，法院應受其拘束。查被告不服宜蘭縣政府准予原告收
    回之決定，提起行政訴訟請求續訂租約，經臺北高等行政法
    院、最高行政法院駁回被告之請求而告確定，業如前述，即
    行政法院之判決結果兼有形式上及實質上之確定力，本院不
    得為相反認定。原告主張兩造就系爭耕地原租賃關因此歸於
    為消滅，要無不合。末按所有人對於無權占有或侵奪其所有
    物者，得請求返還之，民法第767 條前段定有明文。原告為
    系爭耕地所有人，被告於兩造租賃關係消滅後，仍繼續占有
    系爭耕地，為被告所不爭執，自屬無權占有。原告本於所有
    權作用，請求被告返還系爭土地及其上之建物、地上物，洵
    屬有據，應予准許。
(二)、按無法律上原因而受利益，致他人受損害者，應返還其利益
    ，民法第179 條定有明文。又依社會通常觀念，無權占有使
    用他人所有之土地，可能獲得相當於租金之利益，且不當得
    利本即不以受益者有故意或過失為必要。是本件被告無權占
    有原告所有系爭土地，自應返還相當於租金之不當得利予原
    告，被告所為非無權占有之抗辯，為無理由，業如前述，自
    無足採。次按城市地方房屋之租金，以不超過土地及其建築
    物申報總價年息10％為限，土地法第97條第1 項定有明文，
    而依土地法施行法第25條規定，土地法第97條規定之土地價
    額係指法定地價而言，又依土地法第148 條規定，土地所有
    權人依土地法所申報之地價為法定地價；另依土地法第105
    條規定，同法第97條之規定，於租用基地建築房屋準用之。
    是城市地方建築基地之租金亦應以土地申報地價年息10％為
    上限。惟基地租金之數額，除以基地申報地價為基礎外，尚
    須斟酌基地之位置，工商業繁榮之程度，承租人利用基地之
    經濟價值及所受利益等項，並與鄰地租金相比較，以為決定
    ，並非必達申報總地價年息10％最高額（最高法院68年台上
    字第3071號判例參照）。經查，原告主張依當地土地租金收
    入標準，被告應按月給付4 萬元，然未具提出任何資料供參
    ，自難逕予准許。而本件系爭土地乃位處宜蘭縣五結鄉○○
    ○路，附近商業活動非屬發達，生活機能多仰賴羅東鎮市區
    ，周遭多為農田、平房，商業利用價值甚低，另被告占用系
    爭21地號土地所建之房屋乃為磚造鐵皮頂一層平房，業經本
    院至現場勘驗（含現場照片）在卷可按，因此所得相當於租
    金之利益較低，應堪認定。故本院認其占用前開土地所受相
    當於租金之利益，應以系爭三結段21地號土地之申報價額年
    息5%計算為適當。又系爭土地於96年1 月之申報地價為每平
    方公尺800 元，被告佔用面積依附圖所示編號A、D部分面積
    合計836.43㎡，以此計算，被告每月所受相當於租金之不當
    得利，乃為2,788元（836.43㎡×800元/㎡×5％÷12，元以
    下四捨五入））。從而，原告依不當得利之法律關係，請求
    被告應自98年7 月15日起至返還上開土地止，按月給付其相
    當於租金之不當得利 2,788元，為有理由。逾上開範圍所為
    之請求，則屬無據。
(三)、按被告對於原告關於訴訟標的之主張逕行認諾，並能證明其
    無庸起訴者，訴訟費用，由原告負擔，民事訴訟法第80條定
    有明文。被告抗辯本件得待行政法院判決結果而為處理，本
    毋庸起訴請求，故訴訟費用應由原告負擔云云。惟，按民事
    訴訟法第384 條所謂認諾，係指對於訴訟標的之承認者而言
    ，若僅對於他造主張之事實而為承認，則屬自認，不得謂之
    認諾（44年台上字第165 號判例參照）。本件被告對原告主
    張之事實雖不予爭執，然於原告起訴前均未表明返還系爭土
    地之意願，亦提起行政爭訟主張權利，故原告仍有起訴之必
    要，則被告非可執此主張訴訟費用應由原告負擔，併敘明之
    。
五、綜上所述，本件原告依關於所有權及不當得利之法律規定，
    請求被告拆除房屋、返還土地，為有理由，應予准許；併請
    求被告自98年7 月15日起至拆除地上物、返還系爭21地號土
    地之日止，按月給付相當於租金之不當得利2,788 元，亦有
    理由，應予准許，逾此部分，則屬無據，應予駁回。又兩造
    均聲明願供擔保請准為假執行或免為假執行之宣告，經核於
    原告勝訴部分均無不合，爰酌定相當金額准許之；至原告敗
    訴部分假執行之聲請已失所依附，應併駁回之。
六、本件事證已臻明確，兩造其餘攻擊、防禦方法及舉證，經核
    與判決結果無影響，爰不逐一論列，附此敘明。
七、訴訟費用負擔之依據：民事訴訟法第79條。
中    華    民    國    99    年    12    月    30    日
                  臺灣宜蘭地方法院民事庭
                      法  官  張軒豪
正本與原本無異。
如不服本判決應於判決送達後20日內提出上訴狀（須附繕本）。
中    華    民    國    99    年    12    月    31    日
                      書記官  謝佩欣

司法院資訊處製作；財團法人民間司法改革基金會備份。
